臺灣屏東地方法院民事判決　　　　　　 95年度簡上字第112號
上　訴　人　楊鑫開發營造有限公司
法定代理人　丙○○
訴訟代理人　沈志祥律師
　　　　　　乙○○
被上訴人　　新豪營造股份有限公司
法定代理人　甲○○
訴訟代理人　陳琪苗律師
複代理人　　陳純青律師
上列當事人間請求確認本票債權不存在事件，上訴人對於中華民
國95年5 月25日本院屏東簡易庭94年度屏簡字第383 號第一審判
決提起上訴，本院於民國96年4 月18日言詞辯論終結，判決如下
：
    主  文
上訴駁回。
第二審訴訟費用由上訴人負擔。
    事實及理由
一、被上訴人主張：上訴人持有以被上訴人名義簽發如一審判決
    書附表所示本票1 紙（下稱系爭本票），惟被上訴人從未曾
    簽發系爭本票，系爭本票上之發票人印章及內容均非真正，
    故請求確認上訴人對被上訴人之系爭本票債權不存在等語，
    嗣經原審為勝訴之判決，上訴人不服，提起上訴，乃於本院
    聲明：如主文第1 項。
二、上訴人則以：系爭本票是被上訴人於92年間向行政院海岸巡
    防署承攬澎湖講美辦公廳舍新建工程後，再於同年8 月5 日
    與伊訂立工程合約書，將其中之土方、結構工程轉包由伊施
    作，約定工程款新臺幣（下同）18,189,000元，伊應被上訴
    人要求先行開立同額統一發票交付被上訴人，惟被上訴人僅
    先行給付400 萬元，尚欠14,189,000元，故被上訴人簽發系
    爭本票，以郵寄方式交付伊，作為清償依據，嗣兩造間契約
    因故終止，惟伊於工程中已先行墊付稅金、工程款等合計9,
    288,205 元，仍應由被上訴人負擔，故兩造間就系爭本票債
    權確實存在。被上訴人另於92年7 月間向本院承攬第二辦公
    廳新建工程（下稱本院二辦新建工程）後，亦將該工程轉包
    予伊施作，並將其於台新商業銀行股份有限公司（下稱台新
    銀行）開立之存款帳戶存摺及印章交付伊，以便請款之用，
    此外，同時交付伊另一付印章作為填載施工日報表等其他行
    政作業上使用。縱使系爭本票上被上訴人印文雖與被上訴人
    與本院就本院二辦新建工程所簽立之採購合約書、施工日報
    表上之被上訴人印文相同，惟並不足證明係伊私下持被上訴
    人交付之印章簽發系爭本票，因被上訴人亦可自行刻印數枚
    印文相同之印章供己使用，此由系爭本票上被上訴人印文與
    被上訴人承攬臺北縣三重市公所工程之工程契約書上之印文
    及被上訴人留存於經濟部公司變更登記表上被上訴人印文均
    相同可得佐證，被上訴人確有持用與系爭本票上印文相符之
    印章，系爭本票確為被上訴人簽發等語置辯，並於原審聲明
    ：被上訴人之訴駁回，嗣經原審為上訴人敗訴之判決，提起
    上訴後，於本院聲明：原判決廢棄；上開廢棄部分，被上訴
    人在第一審之訴超過11,189,000萬元之部分駁回。
三、兩造不爭執事項：(一)被上訴人曾於92年7 月間向本院承攬本
    院二辦新建工程，並將該工程轉包予被告，該工程之投標、
    簽約及工程進行均委由上訴人之總經理乙○○處理。(二)被上
    訴人曾於92年間亦向行政院海岸巡防署承攬澎湖講美辦公廳
    舍興建工程，該工程亦轉包由上訴人施作，惟中途兩造即終
    止契約關係。
四、經兩造整理後，本件爭點為：(一)系爭本票是否為被上訴人簽
    發？(二)如是，系爭本票之原因關係為何，被上訴人是否積欠
    上訴人9,288,205 元？茲分敘如下：
（一）按票據係文義證券，其在票據上簽名者，依票上所載文義
      負責。二人以上共同簽名者，應連帶負責，為票據法第5
      條所明定，而此所謂簽名，係指真正之簽名而言。如該簽
      名出於偽造，依同法第15條之規定，雖不影響於真正簽名
      之效力，要之被偽造簽名之本人，究不負票據債務人之責
      任，最高法院56年度臺上字第2222號判決可資參照。被上
      訴人主張並未簽發系爭本票，否認系爭本票上發票人印文
      之真正，則上訴人自應就系爭本票發票人印文之真正之有
      利事實，負舉證責任。
（二）經查，系爭本票上之發票人印文與被上訴人就本院二辦新
      建工程簽立之工程採購契約及該工程於92年11月13日以前
      （即92年7 月30日至92年11月13日）每日之施工日報表上
      被上訴人印文相符之事實，被上訴人並無爭執，上訴人前
      於原審進行爭點整理程序時，對於上開事實亦不爭執（原
      審卷(二)39、40頁），於本院審理時則自認：「（系爭本票
      印文和哪一個一樣？）... 和屏東地方法院訂約的印文是
      一樣的」（本院卷89頁）等語，且有被上訴人提出之工程
      採購契約書第1 頁影本（原審卷(一)157 頁）及調取本院二
      辦新建工程施工日報表專卷附卷可參，堪予認定。又據上
      訴人自認「（對於本票是屬於偽造之證據資料？）票是在
      92年8 月18日所簽發但是我造記得是在92年8 月份收到，
      但是確切日期是不清楚」（原審卷(二)3 頁）、「（本件先
      就本票部分之真正表示意見？）... 本票... 由原告（即
      被上訴人）寄掛號或是平信不確定給我造」（原審卷(一)58
      頁）、「（章從七月到十一月都有在使用？）監工日報表
      是每個禮拜7 到10天陳核一次，至於中間有無被取走，我
      就不清楚」（原審卷(二)3 頁）、「原告（即被上訴人）在
      92年6 月底交給被告（即上訴人）兩付章，一付是監工日
      報表92年11月之前上的章，另一付是台新的章」（原審卷
      (二)3 頁、本院卷88頁）等各語，可知：系爭本票上之發票
      人印文既與92年7 月30日至92年11月13日期間之本院二辦
      新建工程每日施工日報表上被上訴人印文相符，且為被上
      訴人交付並授權上訴人使用於本院二辦新建工程之文件。
      則以上述「系爭本票之印文與本院二辦新建工程92年7 月
      30日至92年11月13日之施工日報表被上訴人印文相符」、
      及上訴人上開自認各語之事實為前提，本院認有下列事證
      ，上訴人未就系爭本票發票人印文真正之有利事實，盡舉
      證責任：
    1.依據本院二辦新建工程施工日報表專卷所載，施工日報表
      係自92年7 月30日起為逐日填載，則自該日起至92年11月
      13日，本院二辦工程實際均由上訴人施作並填載施工日報
      表，則用以蓋印於施工日報表上之被上訴人印章，即為上
      訴人所持有使用，上訴人並自認「（系爭本票印文和哪一
      個一樣？）... 和屏東地方法院訂約的印文是一樣的。92
      年6 月也將變更事項登記卡的印章交給我，但在92年11月
      22日收回去。」、「（和屏東地方法院訂約的印文是哪一
      副章？）是92年11月22日收回的變更事項登記卡的印章。
      」（本院卷89頁）等語，則上訴人既遲至將系爭本票印文
      之印章於92年11月22日交還被上訴人，則在上訴人應自92
      年7 月30日起每日填報上開施工日報表情形下，被上訴人
      如何於92年8 月間取回上開印章，並簽發系爭本票，再從
      臺北郵寄上訴人？上訴人均未提出證據以實其說。況且，
      系爭本票面額1 千4 百餘萬元，已相當於被上訴人公司實
      收資本額1 千5 百萬元，如此鉅額資金往來，又豈有以郵
      寄方式，而置於高度不安全之風險下，上訴人辯稱「以郵
      寄方式交付伊，作為清償依據」云云，即屬無據。
    2.再據證人陳義隆即本院二辦工程現場監工證稱：伊係92年
      10月1 日受僱於被上訴人公司擔任本院二辦新建工程之現
      場監工，為便於其填載施工日報表及相關資料，上訴人曾
      交付一付印章置於工地，供其填載施工日報表及相關資料
      之用，惟因兩造就該工程發生糾紛，乙○○（即上訴人總
      經理）即於92年11月間將置於工地包含該付印章之相關資
      料取走等語，兩造對上開證言亦無爭執，有原審卷(二)45、
      47、48頁言詞辯論筆錄可稽。可認：證人陳義隆於系爭本
      票簽發後到職，且於92年10月後始經手使用系爭本票之印
      章，故系爭本票簽發當時，用於施工日報表上之印章即由
      上訴人持有保管，實無第三人取走使用之可能，上訴人稱
      「（章從七月到十一月都有在使用？）監工日報表是每個
      禮拜7 到10天陳核一次，至於中間有無被取走，我就不清
      楚」（原審卷(二)3 頁）等語，亦難採信。
    3.上訴人固另提出「系爭本票上之印文亦與經濟部公司變更
      登記事項表及被上訴人與臺北縣三重市公所之工程合約書
      之被上訴人印文相符」之說詞，而認被上訴人可能持有數
      枚印文相同之印章供己使用云云，惟細究上開系爭本票之
      印文（下稱編號1 印文，本院卷80頁），與被上訴人於經
      濟部公司變更登記事項表之印文（下稱編號2印 文，本院
      卷81頁）、及被上訴人與臺北縣三重市公所之工程合約書
      之被上訴人印文（下稱編號3 印文，本院卷83頁）等3 枚
      印文之差異處，其中編號1 「豪」字之「豕」篆刻筆畫呈
      附表編號甲所示，而編號2 、3 則呈附表編號乙所示，有
      明顯筆畫不同；又，編號2 、3 印文之差異性，其中編號
      2 「股」字之右上角筆畫則呈直角刻印，略如附表編號丙
      所示，編號3 「股」字之右上角筆畫則呈圓滑形狀，略如
      附表編號丁所示，兩者亦有顯著不同。質之，上開相異之
      處皆非文件影印或蓋章使用力道不同而造成，可認定上開
      3 枚印文確實為不同之印章蓋用而成，故上訴人上開說詞
      ，即無憑據。此外，上訴人復未能提出其他事證以實其說
      ，則其辯稱系爭本票為上訴人所簽發，即無足採信。
（三）綜上，上訴人所提事證均不足證明系爭本票為被上訴人簽
      發，依票據法第5 條第1 項反面解釋，被上訴人自不負票
      據責任。至於上開第2 項爭點所列之系爭本票原因關係為
      何？兩造是否存有9,288,205 元之債務關係，即無再予論
      述之必要。
五、被上訴人以其非系爭本票之發票人，請求確認上訴人對被上
    訴人之系爭本票債權不存在，為有理由，應予准許，原審為
    被上訴人之勝訴判決，並無不合，上訴意旨指摘原判決不當
    ，求予廢棄改判，即無理由，應駁回之。
六、本件事證已臻明確，上訴人聲請訊問證人謝淑芬會計師，惟
    上訴人已自認：謝淑芬未親眼見聞被上訴人簽發系爭本票，
    而係經由上訴人公司總經理乙○○利用會計業務討論空檔告
    知，謝淑芬亦未見過系爭本票之事實，有本院95年11月7 日
    準備程序筆錄可稽（本院卷65頁），則證人謝淑芬至多僅能
    證明：關於會計帳冊之製作係基於上訴人公司總經理乙○○
    上開告知之事實，至於系爭本票簽發經過、是否為真正之重
    要待證事項，上訴人既已陳明非證人謝淑芬親身之經驗，本
    院自無再予訊問之必要。上訴人另聲請鑑定上開編號1 印文
    與編號3 印文是否相符部分，本院審究該2 枚印文篆刻筆畫
    已有不同，且該相異之處顯然非文件影印或蓋章使用力道不
    同而致，故聲請人上開聲請亦非屬必要。又，兩造其餘攻擊
    及防禦方法，核與判決結果不生影響，爰不一一論述，併此
    敘明。
七、據上論結，本件上訴為無理由，依民事訴訟法第436 條之1
    第3 項、第449 條第1 項、第78條，判決如主文。
中　　華　　民　　國　　96　　年　　4 　　月　　30　　日
                  民事第二庭 審判長法官  阮世賢
                                   法官  楊文廣
                                   法官  林孟和
以上為正本，係照原本作成。
如對本判決上訴，應於判決送達後20日內向本院提出上訴狀，同
時表明上訴理由，上訴理由須以適用法規顯有錯誤且所涉及之法
律見解具有原則上之重要性為限，經本院許可後提起第三審上訴
；如已於本判決宣示後送達前提起上訴者，應於判決送達後10日
內補具上訴理由（均須按他造當事人之人數附繕本）。且上訴時
應提出委任律師或具有律師資格之人之委任狀；委任有律師資格
者，另應附具律師資格證書及釋明委任人與受任人有民事訴訟法
第466 條之1 第1 項但書或第2 項（詳附註）所定關係之釋明文
書影本。
                                   書記官　蔣開屏
中　　華　　民　　國　　96　　年　　4 　　月　　30　　日
附表：
┌───┬───┬───┬────┐
│編號甲│編號乙│編號丙│編號丁  │
├───┼───┼───┼────┤
│      │      │      │        │
│      │      │      │        │
└───┴───┴───┴────┘
